臺灣高等法院臺南分院民事判決　九十三年度家上字第一四一號　Ｊ
　　　上　訴　人　甲　○　○
　　　被上 訴 人　乙　○　○.
右當事人間請求離婚事件，上訴人對於民國九十三年十月十八日臺灣臺南地方法院九
十三年度婚字第七六七號第一審判決提起上訴，本院於九十四年一月十八日言詞辯論
終結，判決如下：
      主      文
上訴駁回。
第二審訴訟費用由上訴人負擔。
      事      實
甲、上訴人方面：
  一聲明：求為判決：
    (一)原判決廢棄。
    (二)被上訴人第一審之訴駁回。
  二陳述：除與原判決記載相同者，茲引用之外，補稱：
    (一)兩造於八十二年十一月二十七日結婚，婚後在台南市○○路租屋同住約一年，
　　　因房東不再續租，而被上訴人之住所又未定，上訴人乃向被上訴人誆稱，雙方
　　　暫時各自回家與父母同住，俟尋得確定住所後再行同居，詎被上訴人回其父母
　　　家未久，即與其他女人同居，時間長達二年餘，其姦情曾遭上訴人當場撞破，
　　　被上訴人竟惱羞成怒毆打上訴人成傷，案發之初上訴人雖曾提出通姦、傷害等
　　　罪嫌之告訴，惟嗣後仍因顧念夫妻之情而撤回告訴，但盼被上訴人能知過而儘
　　　速覓得住處同居，詎被上訴人在僥倖免刑責後，隨即翻臉，多次藉故拒不尋得
　　　固定住所與上訴人同居，且完全置上訴人之生活於不顧，拒絕給予上訴人任何
　　　費用，百般無奈之餘，上訴人只得前往小吃部上班賴以維生，但為期不久終因
　　　無法適應而離開工作，此後惟靠打零工賺取生活費，迨九十年間，上訴人與被
　　　上訴人經懇談後決定同居，乃由被上訴人出面簽約承租門牌號碼：台南市○○
　　　路三八八號六樓之十二之住處讓上訴人居住，被上訴人則於該住處及其父母之
　　　處來回居住，直到九十三年六月間，二造因細故而爭吵，被上訴人又出手毆打
　　　上訴人成傷後離家出走，並捏造事實，提起系爭離婚之訴。
    (二)按「又同條（指民法第一千零五十二條）第二項但書規定難以維持婚姻之重大
      事由應由夫妻之一方負責者，僅他方得請求離婚，係為公允而設，故難以維持
      婚姻之重大事由，夫妻雙方均需負責時，應比較衡量雙方之有責程度，僅責任
      較輕之一方，得向責任較重之他方請求離婚，或有責程度相同時，雙方均得請
      求離婚始符公平。」（有最高法院九十年台上字第八○四號判決可參）。
    (三)系爭離婚案件，比較二造之有責程度，經查二造婚姻未久，在房東拒絕繼續出
      租二造共同承租之住處時，被上訴人身為一家之主，竟不思儘速另行覓屋與上
      訴人同居，反藉機要求返回娘家居住，其本人則另與其他女人同居，姦情經上
      訴人查獲後，竟不知羞恥反又出手毆打上訴人成傷，在九十年間二造復合同居
      期間，被上訴人又無端藉故毆打上訴人成傷，其行為衡諸上訴人僅在生活無依
　　　之情形下，不得已前往小吃部上班之情節，實被上訴人在二造縱有難以維持共
　　　同生活之重大事由中，亦應負較重之責任，徵諸前開最高法院意旨，被上訴人
　　　提起離婚之訴，實無理由。
    (四)次查上訴人於原審庭訊，固曾應稱不願與被上訴人同居，但此實係因上訴人甫
　　　遭被上訴人毆打未久，而被上訴人又突然提起離婚訴訟，以致一時氣憤所發之
　　　言，惟實際上上訴人仍願與被上訴人同居，此由二造在分居多年後，二造仍由
　　　被上訴人出面承租住處同居之事實得以知之，為此應認二造間固有齟齬，但其
　　　程度應未達難以同居之程度，尚不符民法第一千零五十二條第二項之離婚要件
　　　，為此，請求本院判決如上訴聲明云云。
  三證據：援用第一審所提證據。
乙、被上訴人方面：
  一聲明：求為判決：
    (一)駁回上訴。
    (二)一、二審訴訟費用由上訴人負擔。
  二陳述：除與原判決記載相同者，茲引用之外，補稱：
    (一)當初兩造會租屋居住在成功路三八八號六樓之十二，被上訴人是一個星期到上
      訴人住處住一次，原只希望上訴人幫忙照顧被上訴人母親，惟上訴人卻未盡照
      顧之責，現被上訴人母親已過世，上訴人仍不知情。
    (二)上訴人不照顧被上訴人母親，還跑到小吃店陪男客坐檯陪酒，被上訴人要求上
      訴人找一份正常之工作，惟上訴人不接受，其坐檯陪酒曾被被上訴人朋友碰到
      ，造成被上訴人難堪，實在無法忍受。
  三證據：援用第一審所提證據。
      理      由
一、被上訴人起訴主張：兩造於民國八十二年十一月二十七日結婚，未育子女，婚後
    在台南市○○路租屋居住未及一年，因房東不再出租，乃協議上訴人先居住娘家
    ，待被上訴人確定住所後上訴人再搬往同居；至八十四年間被上訴人為照顧年邁
    母親而設定住所在台南市○區○○街一四六巷十一號，詎受通知後上訴人竟拒絕
    與被上訴人同居履行同居義務；又不肯找一份正常工作，而私至小吃部上班坐檯
    陪客，遭朋友碰到，使被上訴人尊嚴盡失，實在無法忍受；且被上訴人母親於九
    十三年二月二十三日因跌倒受傷住院手術，迄三月十日始出院，為人媳之上訴人
    未曾問候探視，亦拒絕照顧體弱多病之母親，現被上訴人母親已過世，上訴人仍
    不知情。兩造結婚十餘年來長期分居，婚姻有名無實，已難存續，爰依民法第一
    千零五十二條第二項之規定，訴請判准兩造離婚。原審判決准被上訴人與上訴人
　　離婚，並無違誤，上訴人提起上訴實無理由，聲明請求判決駁回上訴。
二、上訴人則以：兩造因開元路房屋房東不願續出租，而協議暫時分居，惟被上訴人
　　在回與其父母同住期間，即與其他女人同居長達二年餘，在遭上訴人當場撞破時
　　，被上訴人竟惱羞成怒毆打上訴人成傷，在上訴人因顧念夫妻之情而撤回通姦、
　　傷害等罪嫌之告訴後，被上訴人竟仍拒不尋固定住所與上訴人同居，且拒絕給予
　　生活費用，置上訴人之生活於不顧，上訴人只得前往小吃部上班賴以維生，或靠
　　打零工賺取生活費，迨九十年間，兩造經懇談後決定同居，由被上訴人出面承租
　　台南市○○路三八八號六樓之十二讓上訴人居住，被上訴人則在該住處及其父母
　　之處來回居住，直到九十三年六月間，被上訴人因細故爭吵出手毆打上訴人成傷
　　後離家出走，兩造縱有難以維持共同生活之重大事由，被上訴人亦應負較重之責
　　任，上訴人不同意離婚等語置辯，對原審判決准兩造離婚之判決提起上訴，求為
　　判決廢棄原判決，駁回被上訴人在原審之訴。
三、經查本件兩造係於民國八十二年十一月二十七日結婚，婚姻關係現仍存續中，未
    育有子女，有被上訴人提出之戶籍謄本一份附卷可稽（見原審卷第七至八頁）。
    又查兩造婚後原本在台南市○○路租屋同居，約一年左右，因房東不再續租房屋
    ；兩造乃協議上訴人先行搬回娘家居住，被上訴人則住於台南市○○街一四六巷
    十一號其母住處，於兩造分居期間，被上訴人曾與其他女人同居二年餘，某次被
    上訴人與其他女人正在睡覺，因上訴人前來撞門，被上訴人為此曾毆打上訴人；
    分居至九十年間，上訴人始租住於台南市○○路三八八號六樓之十二，被上訴人
    則每星期到上訴人成功路住處住一夜，至九十三年六月間毆打上訴人後，兩造即
    再次分居迄今；上訴人不顧被上訴人勸阻，於九十二年間尚私下至嘉義縣東石鄉
    及朴子鎮的小吃店上班陪客坐檯陪酒，被上訴人之母郭林康住院時上訴人未探視
    照顧，上訴人亦不知郭林康何時死亡等事實，為兩造所不爭。
四、按有民法第一千零五十二條第一項所列十款以外之重大事由，難以維持婚姻者，
    夫妻之一方得請求離婚，但其事由應由夫妻之一方負責者，僅他方得請求離婚，
    民法第一千零五十二條第二項定有明文。而是否有難以維持婚姻之重大事由，應
    斟酌破壞夫妻共同生活之具體情事，是否客觀上達於動搖夫妻之共同生活，致婚
    姻已生破綻而無回復之希望，且客觀上任何人倘處於同一境況，均將喪失維持婚
    姻意欲之程度判斷之，即應從婚姻之目的加以觀察，且婚姻係以終生共同生活為
    目的之一男一女之合法結合關係，故夫妻為謀共同生活體之幸福營運，即須夫妻
    互信、互諒，尤其夫妻以誠相待，俾建立永久持續性之包括精神、肉體、經濟等
    多層面之生活關係，是對家庭生活之美滿幸福有妨礙之情形，即得認其與此之所
    謂難以維持婚姻之重大事由相當，即應允許其離婚以消滅婚姻關係。若夫妻均有
　　民法第一千零五十二條第一項所定情形之一時，雙方各得向法院請求離婚，不能
　　以請求之一方亦有判決離婚原因，即謂其不得訴請離婚。又同條第二項但書規定
　　難以維持婚姻之重大事由應由夫妻之一方負責者，僅他方得請求離婚，係為公允
　　而設，故難以維持婚姻之重大事由，夫妻雙方均須負責時，應比較衡量雙方之有
　　責程度，僅責任較輕之一方，得向責任較重之他方請求離婚，或有責程度相同時
　　，雙方均得請求離婚，始符公平（最高法院九十三年度台上字第九八七號、九十
　　年度台上字第一九六五、八○四號判決）。
五、查本件兩造係自民國八十二年十一月二十七日結婚未育有子女，僅於婚後前一年
    同居，其後協議分居時間長達七年，被上訴人雖主張兩造於分居時有協議待伊住
    所確定後，上訴人須前往與伊同居，且伊曾多次催上訴人履行同居義務云云，惟
    此業經上訴人否認，被上訴人亦無法舉證證明之，其此部分之主張自難信屬實，
    是兩造長期分居，實難確認應可歸責於何方。又被上訴人曾在兩造分居期間與其
    他女人同居二年餘，竟以因與女人睡覺遭上訴人撞門而毆打上訴人，其後又於九
    十三年六月間以未照顧其母而毆打上訴人；而上訴人在被上訴人未給付生活費之
    情形下，非不可找正當的工作，而竟私至小吃店上班陪客喝酒坐檯，令身為配偶
    之被上訴人難以忍受等情，均足動搖雙方互愛、互信、互諒之婚姻基礎，及兩造
    於庭訊時相互指責埋怨，毫無愛戀之情存在，彼此亦無再同居之打算，已堪認兩
    造實難再共營幸福美滿之婚姻生活，自無強求兩造繼續維持夫妻名份之必要，堪
    認兩造有難以維持婚姻之重大事由存在，且該重大事由之肇因難認係僅可歸責於
    兩造中之任何一方，兩造應均屬有責，有責程度難分輕重。
六、綜上所述，本件被上訴人主張兩造間有難以維持婚姻之重大事由存在，應為可採
    ，上訴人所辯被上訴人應負較重之責任云云，尚無可取。從而，被上訴人本於民
　　法第一千零五十二條第二項規定，以兩造間有同法條第一項以外之重大事由，難
　　以維持婚姻，而請求判決離婚，於法有據，應予准許。是則原審判准兩造離婚，
　　於法並無不合。上訴意旨指摘原判決不當，求予廢棄改判，為無理由，應駁回其
　　上訴。
七、本件事証已臻明確，兩造其餘攻擊防禦方法及証據資料，核與本件判決結果不生
    影響，不予一一論述，併予敘明。
八、據上論結，本件上訴為無理由，依民事訴訟法第四百四十九條第一項、第七十八
    條，判決如主文。
中　　　華　　　民　　　國　　九十四　　年　　　二　　　月　　　一　　　日
　　　　　　　　　　　　　　　　　　臺灣高等法院臺南分院民事第四庭
~B1審判長法官　林　　金　　村
~B2　　　法官　黃　　三　　哲
~B3　　　法官　丁　　振　　昌
右為正本係照原本作成。
如對本判決上訴，須於判決送達後二十日內向本院提出上訴狀，未表明上訴理由者，
應於上訴後二十日內向本院提出理由書。
中　　　華　　　民　　　國　　九十四　　年　　　二　　　月　　　二　　　日
~B法院書記官　黃　　惠　　美
